臺灣高等法院花蓮分院刑事裁定  
111年度毒抗字第46號
抗  告  人  
即  被  告  利嘉偉
上列抗告人即被告因違反毒品危害防制條例案件，不服臺灣臺東
地方法院111年度毒聲字第164號中華民國111年10月3日所為裁定
(臺灣臺東地方檢察署111年度毒偵緝字第146號、111年度聲戒字
第9號)，提起抗告，本院裁定如下：
    主  文
抗告駁回。
    理  由
一、抗告意旨略以：伊於民國111年8月24日入所執行觀察勒戒前
    ，即有戒毒決心，且明知驗尿結果將呈陽性，仍先後於入所
    前1、2日至臺灣臺東地方檢察署(下稱臺東地檢署)及臺東縣
    警察局刑事警察大隊報到(可傳訊相關證人作證)，並告知家
    人及公司等候伊觀察勒戒期間2月，而在執行觀察勒戒期間
    ，伊恪遵所內規定，並將過往錯事細訴所內身心科醫師，可
    見伊悔改之心甚為堅定；又裁定強制戒治依據為何、考核給
    分為何，均未見透明，且所內身心科醫師只詢問有無抽菸、
    喝酒、吃檳榔、在所外與何人同住等問題，即判定伊有繼續
    施用毒品傾向，似以前科紀錄作為判定標準，已有一罪兩罰
    之嫌；綜前，請予抗告人一個機會，絕不再犯等語。
二、法律依據及相關見解：
 (一)按毒品危害防制條例(下稱毒品條例)於109年1月15日修正
     公布，自同年7月15日施行，第20條第1、3項修正為：「犯
     第十條之罪者，檢察官應聲請法院裁定，或少年法院(地方
     法院少年法庭)應先裁定，令被告或少年入勒戒處所觀察、
     勒戒，其期間不得逾二月。」「依前項規定為觀察、勒戒
     或強制戒治執行完畢釋放後，三年後再犯第十條之罪者，
     適用前二項之規定。」第23條第2項修正為：「觀察、勒戒
     或強制戒治執行完畢釋放後，三年內再犯第十條之罪者，
     檢察官或少年法院(地方法院少年法庭)應依法追訴或裁定
     交付審理。」將施用毒品之刑事處遇程序「5年後再犯」、
     「5年內再犯」之追訴要件，均修正為「3年後再犯」、「3
     年內再犯」。又毒品條例第20條第3項規定，所謂「3年後
     再犯」，只要本次再犯(不論修正施行前、後)距最近1次觀
     察、勒戒或強制戒治執行完畢釋放，已逾3年者，即該當之
     ，不因其間有無犯第10條之罪經起訴、判刑或執行而受影
     響(最高法院109年度臺上大字第3826號裁定參照)。
 (二)次按「觀察、勒戒後，檢察官或少年法院(地方法院少年法
     庭)依據勒戒處所之陳報，認受觀察、勒戒人無繼續施用毒
     品傾向者，應即釋放，並為不起訴之處分或不付審理之裁
     定；認受觀察、勒戒人有繼續施用毒品傾向者，檢察官應
     聲請法院裁定或由少年法院(地方法院少年法庭)裁定令入
     戒治處所強制戒治，其期間為六個月以上，至無繼續強制
     戒治之必要為止。但最長不得逾一年。」同條例第20條第2
     項亦定有明文。參以毒品條例立法理由已明文揭示施用毒
     品者，具「病患性犯人」之特質，因而降低施用毒品罪之
     法定刑，並兼採以觀察勒戒方式戒除其「身癮」及以強制
     戒治方式戒除其「心癮」之措施，幫助施用毒品者戒除毒
     癮，該處分之性質非為懲戒行為人，而係為消滅受處分人
     再次施用毒品之危險性，乃著眼於未來之危險所為預防、
     矯治措施之保安處分。而受觀察、勒戒人有無繼續施用毒
     品傾向之評估，並非完全以受勒戒人勒戒後之結果為唯一
     判準基礎，而是就勒戒前之各種情況，作為綜合評估之依
     據。
 (三)依法務部「有無繼續施用毒品傾向評估標準評分說明手冊
     」(下稱評分說明手冊)規定，以「前科紀錄與行為表現」
     、「臨床評估」、「社會穩定度」三項合併計算分數，此
     三大項中皆有靜態因子與動態因子之配分。先以靜態因子
     分數評分，若靜態因子分數總分在60分(含)以上為「有繼
     續施用毒品傾向」；反之，若在60分以下，與動態因子分
     數相加，而總分在60分(含)以上，仍為「有繼續施用毒品
     傾向」。又法務部於110年3月26日以法矯字第11006001760
     號函載：因應毒品條例之修正及109年11月18日最高法院大
     法庭109年度臺上大字第3826號裁定，洽請衛生福利部協助
     研修「有無繼續施用毒品傾向評估標準」，邀集專家學者
     及相關機關研商修正完竣，頒布「有無繼續施用毒品傾向
     評估標準紀錄表」(下稱評估標準紀錄表)、「評分說明手
     冊」，上開評分說明手冊載明判定之原則：「受觀察勒戒
     人入所後，經過2週時間的觀察、勒戒，由處所及醫療人員
     依據其各項紀錄、資料及觀察勒戒期間之行為表現，加以
     評分。在勒戒人入所4-6週後，可再做一次評估以做必要之
     評分修正。每一大項皆有靜態因子與動態因子。先以靜態
     因子分數評分，靜態因子分數總分在60分(含)以上為『有繼
     續施用毒品傾向』；60分以下，與動態因子分數相加，如果
     總分在60分(含)以上，為『有繼續施用毒品傾向』」，又評
     估標準紀錄表及評分說明手冊中「前科紀錄與行為表現」
     之第1題及第3題之計分方式修正如下(餘無修正)：(一)第1
     項「毒品犯罪相關司法紀錄」：計分方式修正為每筆(次)5
     分，總分上限為10分；(二)第3項「其他犯罪相關紀錄」：
     計分方式修正為每筆(次)2分，總分上限為10分。從而，受
     觀察、勒戒之人有無「繼續施用毒品傾向」，是依具體個
     案之臨床實務及相關事證等情為綜合判定，有其相當的專
     業依據及標準，且涉及專門醫學，另衡酌強制戒治之目的
     ，是為協助施用毒品者戒斷毒品的心癮及身癮，考量其性
     質所為的一種保安處分類型，該評估標準適用於每一位受
     觀察、勒戒處分之人，具一致性、普遍性、客觀性，且具
     反覆檢驗性，所得之綜合判斷結果，倘其評估由形式上觀
     察，無擅斷或濫權等明顯不當的情事，法院自應予以尊重
     。
三、經查：
 (一)抗告人於110年9月12日晚間某時，在其友人車上，以將甲
     基安非他命置入玻璃球內燒烤而吸食煙霧之方式，施用第
     二級毒品1次等事實，業據其於偵訊中自白不諱，並有臺東
     地檢署毒品犯尿液檢體監管紀錄表(檢體編號：000000000
     號)、立人醫事檢驗所110年9月20日立業字第11009200001
     號函附檢驗總表各1份在卷可佐，是其施用第二級毒品犯行
     可堪認定。又本件抗告人施用第二級毒品犯行，距其最近
     一次即98年6月19日觀察勒戒執行完畢釋放出所時，已逾3
     年，雖其間有再犯多件施用毒品罪經起訴、法院判刑及執
     行完畢等情(見本院卷附臺灣高等法院被告前案紀錄表)，
     惟依前揭規定及說明，仍應依毒品條例第20條第3項、第1
     項規定處理，臺灣臺東地方法院(下稱臺東地院)乃以111年
     度毒聲字第164號裁定將抗告人送勒戒處所觀察勒戒，抗告
     人並於111年8月24日入所執行等情，業經本院核閱上開案
     號卷證資料無誤。
 (二)抗告人經送勒戒處所觀察勒戒後，因認有繼續施用毒品傾
     向，由檢察官聲請強制戒治，經原審審酌法務部矯正署○○
     看守所111年9月23日○所衛字第11130002050號函附抗告人
     有無繼續施用毒品傾向證明書、有無繼續施用毒品傾向評
     估標準紀錄表(見臺東地檢署111年度聲戒字第9號卷)，抗
     告人在「前科紀錄與行為表現」之靜態因子與動態因子合
     計得分為32分、在「臨床評估」之靜態因子與動態因子合
     計得分為26分、在「社會穩定度」之靜態因子與動態因子
     合計得分為5分，總分合計為63分(靜態因子共計52分，動
     態因子共計11分)，經綜合判斷為「有繼續施用毒品傾向」
     ，並以上開判定結果係依主管機關訂頒之評估基準進行，
     在客觀上並無逾越裁量標準，且上開判定結果係由專業醫
     師依前開評估基準所為之專業判斷，而認定抗告人確有繼
     續施用毒品之傾向，依毒品條例第20條第2項後段規定，以
     111年度毒聲字第164號裁定抗告人令入戒治處所強制戒治
     ，期間為6個月以上，至無繼續強制戒治之必要為止，但最
     長不得逾1年等情，亦經本院核閱上開案號卷證資料無訛。
 (三)本院細繹上開評估標準紀錄表，評估日期為111年9月20日
     ，顯見○○看守所附設勒戒處所醫療人員係依修正後之評估
     標準為之。又抗告人於前次觀察勒戒執行完畢後迄至本案
     犯行前，先後因施用毒品案件，經臺東地院判罪處刑確定
     多件(98年度訴字第268號〈施用第一級毒品〉、99年度簡字
     第23號、104年度原易字第9號、104年度原簡字第44號〈上3
     項判決均為施用第二級毒品〉)，且於102年8月16日縮短刑
     期假釋出監、105年3月30日徒刑執畢出監、109年8月14日
     縮短刑期假釋出監後，均再犯施用第二級毒品罪，亦另有
     竊盜、詐欺、販賣第二級毒品等案件經法院判罪處刑確定
     ，有前開被告前案紀錄表存卷可查，除入監服刑期間外，
     幾乎於各年度均有施用第二級毒品犯行，持續至本案犯行
     ，在「前科紀錄與行為表現」乙項，其「毒品犯罪相關司
     法紀錄」得分為上限之「10分」，加計「首次毒品犯罪年
     齡」為「21~30歲」之得分「5分(上限10分)」、「其他犯
     罪相關紀錄」之得分「(5筆)10分(上限10分)」、「入所時
     尿液毒品檢驗」之得分「(一種毒品之反應)5分(上限10分)
     」、「持續於所內抽菸」之得分「2分(上限2分)」，總分
     「32分」；在「臨床評估」乙項，其有「多重毒品濫用(海
     洛因、安非他命、K他命)」之得分「10分(上限10分)」、
     有「合法物質濫用(菸)」之得分「2分(上限6分)、「使用
     年數」之得分「(超過1年)10分(上限10分)」、「臨床綜合
     評估(含病識感、動機、態度、就醫意願)」之得分「(中度
     )4分(上限7分)」，總分「26分」；在「社會穩定度」乙項
     ，「家庭：入所後家人是否訪視」之得分「(無)5分(與家
     人藥物濫用及出是否與家人同住之合計分數上限5分)」，
     總分「5分」；上開各項合計為「63分」，依前揭規定及說
     明，總得分在60分以上應評定為「有繼續施用毒品傾向」
     ，而上開評估除詳列各項靜態因子、動態因子之細目外，
     並有各細目之配分、計算及上限，且均係勒戒處所醫師及
     相關專業知識經驗人士，依據其臨床實務及具體事證，在
     執行觀察、勒戒期間，依主管機關即法務部訂頒之評估基
     準進行，依其專業知識經驗，評估抗告人人格特質、臨床
     徵候、環境相關因素所為之綜合判斷，非僅單憑前科紀錄
     等某一項得分而為判斷，不僅有實證依據，更有客觀標準
     得以評比，尚非評估醫師之主觀擅斷，且在客觀上並無逾
     越裁量標準，均無違法不當之處，自得以此判斷抗告人有
     無繼續施用毒品傾向。則抗告人以裁定強制戒治之依據為
     何、考核給分為何，均未見透明，且所內身心科醫師只詢
     問伊有無抽菸、喝酒、吃檳榔、在所外與何人同住等問題
     ，即判定伊有繼續施用毒品傾向，似以前科紀錄作為判定
     標準等語，均係其個人臆測，尚非可採。
 (四)又毒品條例有關觀察、勒戒、強制戒治之規定，係針對受
     處分人所設預防、矯正之保安處分，目的在斷絕施用毒品
     之身癮及心癮，屬強制規定，既係為預防行為人反社會性
     格，而具社會保安功能之保安處分，並非屬刑罰之執行，
     又強制戒治屬矯治性處分，與刑罰之憲法上依據及限制，
     自有本質上之差異，而前述抗告人之施用毒品紀錄，顯見
     其確有毒品成癮之嚴重性，縱其於本案主動至臺東地檢署
     報到(且尿液經鑑驗結果呈陽性反應)，亦難認其再犯本案
     有何戒除毒害之決心，可徵其自制力非佳，自有施以強制
     戒治以斷絕其施用毒品之身癮及心癮之必要性。抗告人辯
     稱：其係主動報到，已有戒毒之決心等語，均非可採。
 (五)再為判定行為人是否有繼續施用毒品傾向，於判斷素材上
     ，自不得不審酌行為人先前之前案紀錄(包含毒品前案紀錄
     )，以預測展望行為人施用毒品傾向程度(高低)，又上開評
     估標準係以抗告人之前案紀錄(包含毒品前案紀錄)作為評
     分項目，並非對於前案犯行再次科處刑罰，自無違反一行
     為不兩罰之疑。抗告人認以前案紀錄作為評分項目，有違
     一行為不兩罰原則等語，應有誤會。
 (六)綜上所述，原審適用修正後之評估標準紀錄表、評分說明
     手冊，認定抗告人有繼續施用毒品傾向，則檢察官聲請依
     毒品條例第20條第2項後段之規定，裁定抗告人令入戒治處
     所施以強制戒治，經核尚無不合。抗告意旨徒以前詞指摘
     原裁定不當，請求撤銷原裁定，為無理由，應予駁回。
四、據上論斷，應依刑事訴訟法第412條，裁定如主文。
中　　華　　民　　國　　111 　年　　10　　月　　18　　日
            刑事第一庭  審判長法  官  林信旭 
                              法  官  廖曉萍
                              法  官  顏維助
以上正本證明與原本無異。
本件不得再抗告。
中　　華　　民　　國　　111 　年　　10　　月　　18　　日
                              書記官  鄧瑞雲